【裁判字號】    98,上易,69
【裁判日期】    980512
【裁判案由】    清償借款
【裁判全文】
臺灣高等法院民事判決                  98年度上易字第69號
上  訴  人  乙○○
被 上訴 人  甲○○
上列當事人間請求清償借款事件，上訴人對於中華民國97年11月
28日臺灣新竹地方法院97年度訴字第 521號第一審判決提起上訴
，並為訴之擴張，經本院於98年 4月21日言詞辯論終結，判決如
下：
    主      文
原判決關於駁回上訴人後開第二項之訴（除擴張之訴外）部分，
及該部分假執行之聲請，暨命上訴人負擔訴訟費用（除確定部分
外）之裁判均廢棄。
被上訴人應再給付上訴人新臺幣伍拾萬元，及其中新臺幣貳拾萬
元自民國九十七年十月五日起、其餘新臺幣拾萬元自民國九十
八年二月十六日起，均至清償日止，按年息百分之五計算之利息
。
其餘擴張之訴駁回。
第一、二審訴訟費用由被上訴人負擔。
    事實及理由
一、本件上訴人聲明求為判決：(一)原判決關於駁回上訴人後開第
    二項之訴部分廢棄。(二)擴張請求被上訴人應再給付上訴人新
    臺幣（下同）50萬元及自民國（下同）97年10月 5日起，至
    清償日止，按年息5%計算之利息。
    被上訴人未於言詞辯論期日到場，亦未具狀作何聲明，核無
    民事訴訟法第 386條所列各款情形，爰依上訴人之聲請，由
    其一造辯論而為判決。
二、上訴人主張：被上訴人與原審共同被告丙○○原係夫妻，二
    人均為伊之同事。96年 3月21日，丙○○以其將與被上訴人
    至中國大陸地區開設餐飲店為由，向伊借款20萬元，並簽立
    借據乙紙為憑。嗣再由丙○○於96年 5月21日出面對伊稱該
    餐飲店尚有資金需求，請伊再借款80萬元，並包括先前借款
    20萬元在內，由丙○○與被上訴人共同出具總額 100萬元之
    借據，口頭保證於 2個月內清償全數借款，伊基於同事情誼
    ，乃再借予80萬元，詎被上訴人及丙○○於96年 7月21日屆
    期後，拒不清償等情，爰依消費借貸之法律關係，求為命被
    上訴人應與丙○○給付100萬元，並自96年7月21日起加付法
    定遲延利息之判決（原審判命丙○○、被上訴人應分別給付
    上訴人20萬元、30萬元及均自97年10月 5日起算之法定遲延
    利息；而駁回上訴人其餘之訴。被上訴人與丙○○就彼等敗
    訴部分並未聲明不服而告確定；而上訴人就其敗訴部分不服
    ，提起上訴，嗣又撤回對於丙○○之上訴─見本院卷45頁背
    面；並擴張聲明請求被上訴人再給付50萬元及自97年10月 5
    日起算之法定遲延利息─見本院卷45頁背面，經核與民事訴
    訟法第446條第1項但書、 第255條第1項第3款之規定，並無
    不合，在程序上應予准許）。
    被上訴人未於準備程序及言詞辯論期日到場，亦未具狀作何
    陳述。
三、經查上訴人主張被上訴人與原審共同被告丙○○原係夫妻，
    二人均為伊之同事，丙○○於96年 3月21日先向伊借款20萬
    元，並由丙○○出具借據乙紙為憑；嗣再由丙○○於96年 5
    月21日出面向伊借款80萬元，並包括先前借款20萬元在內，
    由丙○○與被上訴人共同出具總額 100萬元之借據，伊基於
    同事情誼，乃再借予80萬元，詎被上訴人與丙○○於屆期後
    ，拒不清償之事實，業據其提出借據、存摺內頁及上訴人與
    丙○○間錄音譯文為證（見原審卷7至9、25、26頁）；並經
    原審共同被告丙○○在本院具狀陳述：「本人確實於96年 3
    月21日跟乙○○小姐借款20萬元…」（見本院卷27頁）到場
    陳述：「…後來確實有再借80萬元，…錢是甲○○去拿，…
    借據之所以寫 100萬元，是因甲○○承擔原先由丙○○向上
    訴人借20萬元的債務」屬實（見本院卷45頁背面）；且被上
    訴人已受合法之通知，既未於言詞辯論期日到場，亦未提出
    書狀爭執上開事實，亦應視同自認（民事訴訟法第280條第3
    項前段準用第 1項規定參照），自堪認上訴人所主張之上開
    事實為真實。
四、按第三人與債權人訂立契約，由第三人加入為債務關係，而
    與原債務人併負同一之債務，是為併存的債務承擔（學說上
    稱為重疊的債務承擔）（最高法院49年臺上字第2090號、23
    年上字第1377號判例參照）。經查，被上訴人於96年 5月21
    收受上訴人所交付之80萬元借款時，既與原審共同被告丙○
    ○共同以借款人之身分，將先前借款20萬元包括在內，出具
    總額100萬元之借據予上訴人（見原審卷第8頁），足見被上
    訴人除當日借款80萬元外，另就丙○○先前負欠上訴人之20
    萬元借款，亦與上訴人成立併存的債務承擔契約，而與丙○
    ○併負同一債務，對上訴人各負全部給付之責任。是被上訴
    人即對上訴人負有返還 100萬元借款之責任。
五、次按消費借貸未定返還期限者，借用人得隨時返還，貸與人
    亦得定一個月以上之相當期限，催告返還，民法第 478條後
    段定有明文。所謂貸與人得定一個月以上之相當期限催告返
    還，祇須貸與人有催告之事實，而催告後已逾一個月以上相
    當期限者，即認借用人有返還借用物之義務。貸與人如已對
    借用人起訴，起訴狀繕本又已送達借用人，自可認貸與人已
    對借用人為催告，且截至言詞辯論之日止，已逾一個月以上
    ，亦可認貸與人之請求與民法第 478條規定相符（最高法院
    70年臺上字第2011號、73年臺抗字第 413號判例參照）。又
    民法第 478條後段規定係給予借用人一個月之恩惠期間，亦
    即借用人於該期間屆滿後，始負遲延責任（最高法院96年度
    台上字第1432號判決參照）。又遲延之債務，以支付金錢為
    標的者，債權人得請求依法定利率計算之遲延利息，亦為民
    法第233條第1項前段所明定。經查被上訴人積欠上訴人借款
    100萬元，已如前述。 雖上訴人主張兩造以口頭約定上開借
    款應於借款後 2個月內清償云云，惟未據舉證以實其說，固
    難憑取；惟依前揭說明，被上訴人仍應自起訴狀繕本送達之
    翌日起算一個月之翌日起，負返還借款之遲延責任。是上訴
    人除原審判准之30萬元外，請求被上訴人再返還借款50萬元
    （含原審駁回之20萬元及在本院擴張聲明請求之30萬元），
    應屬有據。另上訴人就其在原審起訴之20萬元部分，固得請
    求自起訴狀繕本送達翌日起一個月之翌日即97年10月 5日（
    見原審卷19頁）起算之法定遲延利息；惟就其在本院擴張起
    訴之30萬元部分，則僅得請求自上訴狀繕本送達翌日起一個
    月之翌日即98年2月16日（見本院卷6、21頁）起算之法定遲
    延利息；至逾上開範圍之利息請求，即屬不應准許。
六、綜上所述，上訴人本於消費借貸之法律關係，在原審起訴及
    本院擴張聲明請求被上訴人再給付50萬元，及其中20萬元自
    97年10月5日起、其餘30萬元自98年2月16日起，均至清償日
    止，按年息5%計算之利息部分，自屬應予准許；至逾上開範
    圍之擴張聲明，即屬不應准許。從而原審就上開應予准許之
    其中20萬元本息部分，所為上訴人敗訴之判決，尚有未洽，
    上訴論旨指摘原判決此部分不當，求予廢棄改判，為有理由
    。
七、至兩造其餘之攻擊或防禦方法及未經援用之證據，經本院斟
    酌後，認為均不足以影響本判決之結果，自無逐一詳予論駁
    之必要，併此敘明。
八、據上論結，本件上訴為有理由，擴張之訴為一部有理由，一
    部無理由，依民事訴訟法第450條、第463條、第385條第1項
    前段、第79條，判決如主文。
中    華    民    國    98    年    5     月    12    日
                    民事第六庭
                        審判長法  官 林鄉誠
                              法  官 許紋華
                              法  官 梁玉芬
正本係照原本作成。
不得上訴。
中    華    民    國    98    年    5     月    12    日
                              書記官 常淑慧


司法院資訊處製作；財團法人民間司法改革基金會備份。
